【裁判字號】    98,上易,86
【裁判日期】    980917
【裁判案由】    背信等
【裁判全文】
臺灣高等法院花蓮分院刑事判決          98年度上易字第86號
上  訴  人  臺灣花蓮地方法院檢察署檢察官
上  訴  人
即  被  告  乙○○
選任辯護人  李殷財律師
上  訴  人
即  被  告  辛○○
                      號4樓
            己○○
上列上訴人因被告等背信等案件，不服臺灣花蓮地方法院96年度
易字第402號中華民國98年4月21日第一審判決（起訴案號：臺灣
花蓮地方法院檢察署94年度偵續字第40號），提起上訴，本院判
決如下：
    主  文
原判決關於乙○○部分撤銷。
乙○○連續犯背信罪（87年10月22日、91年3月18日、92年6月5
日部分），處有期徒刑壹年，減為有期徒刑陸月，如易科罰金，
以銀元參佰元即新台幣玖佰元折算壹日。緩刑參年。
乙○○被訴於72年及73年間背信等罪部分，均免訴。
其他上訴駁回。
苟煥信、己○○均緩刑貳年。
    事  實
一、乙○○與甲○○、丙○○、丁○○、戊○○、庚○○等人係
    同宗族人，其等之先祖為苗栗客籍人士，早年東來後山墾荒
    ，嗣落腳花蓮縣玉里鎮，迨至乙○○父執一代，家族共分3
    大房（長幼依序為邱家安、邱家祿及甲○○。邱家安生乙○○、邱創錦、丁○○、邱裕發、戊○○等人；邱家祿生邱創
    甲、邱創贊、丙○○、邱創己等人），當時因同居共財，為
    防止兄弟財產管理不當，遂將家族所有之土地花蓮縣玉里鎮
    ○○段（以下簡稱玉城段）1230、1231、1232、1238地號土
    地，大房以乙○○為代表，二房以邱創己為代表，三房以甲○○為代表，分別登記於乙○○、邱創己、甲○○3人名下
    （每人持分3分之1），以便管理。嗣於民國70年1月6日各房
    代表就前開祖產，訂立書面契約，將之分為B至K等10筆土地
    ，除劃為道路使用及與鄰地所有權人交換以作道路地通行使
    用之土地外，其餘土地則經抽籤後分為：大房部分取得G、J
    土地；二房部分取得F、K土地；三房部分取得D、I土地。惟
    均未辦理分割登記，並於該契約書中明定「本契約之土地在
    未辦理過戶前，乙○○、邱創己、甲○○任何一方不得將系
    爭土地抵押貸款。」。嗣各房於85年3月14日，又依前開70
    年1月6日所簽訂契約書分得之部分，在各房內各自協議分配
    。詎乙○○明知其僅係代表大房為登記名義人，而為受其同
    宗家族委託處理事務之人，在上開分配協議尚未辦理移轉登
    記前，竟意圖為自己不法利益及損害本人利益、使公務員登
    載不實之概括犯意，連續以下列方法處分、設定他項權利於
    原受其他宗親委託，登記在其名下土地之應有部分，而為背
    信、使公務員登載不實之犯行：
（一）於87年10月22日，以登記於其名下之玉城段1230、1232、
      1232-1至1232-7（玉城段1232-1至1232-7號土地，係85年
      6月13日自同段1232號土地分割出）、1238、1238-1至123
      8-3號（玉城段1238-1至1238-3號土地，係85年6月13日自
      同段1238號土地分割出）土地應有部分3分之1設定抵押權
      新臺幣（下同）300萬予黑松股份有限公司（以下簡稱黑
      松公司）。
（二）於91年3月18日，以登記於其名下之玉城段1230、1232、1
      232-2、1232-4、1232-5、1232-6、1232-7、1238-1、123
      8-2應有部分3分之1設定抵押權300萬予辛○○。同日另以
      玉城段1232-1、1232-3、1238、1238-3號土地應有部分3
      分之1共同設定抵押權300萬予辛○○。同日再以登記於其
      名下之玉城段1232-5、1232-6、1230、1232、1232-7、12
      32-4、1238-2、1232-2、1238-1地號土地應有部分3分之1
      ，以買賣為原因移轉登記予己○○。
（三）於92年6月5日，以登記其名下之玉城段1232-4應有部分3
      分之1，設定抵押權300萬元予辛○○。
二、辛○○係乙○○媳婦苟煥悌之弟、己○○係苟煥悌友人。辛○○、己○○均明知渠等與乙○○間並無真實買賣或借貸而
    生之抵押權關係，惟仍與乙○○共同基於使公務員登載不實
    之概括犯意聯絡，於上揭（二）、（三）部分，前往花蓮縣
    玉里地政事務所辦理登記，使不知情之公務員於前揭時間，
    將上開不實之買賣及抵押設定，登載在職務上掌管之土地登
    記簿內，足以生損害於地政機關對土地登記資料管理之正確
    性及前開各房之宗親甲○○等人。
三、乙○○因與家族宗親發生前揭析產糾葛，為免負損害賠償責
    任，承續前揭使公務員登載不實之犯意聯絡，於91年3月間
    與其媳婦鄭靖璇（另經本院以96年度玉簡字第111號判處有
    期徒刑2月確定）共謀，欲將其所有坐落花蓮縣玉里鎮○○
    段（以下簡稱玉璞段）891、892地號土地及該土地上建物即
    花蓮縣玉里鎮○○路○段158號2層樓房屋，移轉予第3人。鄭
    靖璇遂轉與李秀華（另經本院以96年度玉簡字第111號判處
    有期徒刑2月確定）謀議後，與知情之陳月珍與張政煇（均
    另經檢察官為緩起訴處分）基於共同使公務員登載不實之犯
    意聯絡，向花蓮縣玉里地政事務所，虛以「買賣」為原因申
    請移轉所有權登記，使不知情之地政事務所承辦人員依其申
    請，將原屬乙○○之上開土地、建物之所有權，移轉登記予
    陳月珍，而於91年4月24日登載於職務上所掌之土地登記簿
    ，足以生損害於玉里地政事務所對土地登記管理之正確性。
    嗣再以不實之「買賣」為原因，將上開房地之所有權，由陳
    月珍移轉登記予張政煇，使不知情之花蓮縣玉里地政事務所
    承辦人員依其申請，將上開不實事項，於91年5月13日登載
    於職務上所掌之土地登記簿，足以生損害於玉里地政事務所
    對土地登記管理之正確性。
四、案經甲○○、丙○○、丁○○、戊○○、庚○○訴由花蓮縣
    警察局玉里分局報告及臺灣花蓮地方法院檢察署檢察官自動
    檢舉偵查起訴。
    理  由
壹、證據能力部分：按被告以外之人於審判外之言詞或書面陳述
    ，除法律有規定者外，不得作為證據；被告以外之人於審判
    外向法官所為之陳述，得為證據，且被告以外之人於審判外
    之陳述，雖不符前4條之規定，而經當事人於審判程序同意
    作為證據，法院審酌該言詞陳述或書面陳述作成時之情況，
    認為適當者，亦得為證據。當事人、代理人或辯護人於法院
    調查證據時，知有第159條第1項不得為證據之情形，而未於
    言詞辯論終結前聲明異議者，視為有前項之同意，刑事訴訟
    法第159條第1項、第159條之1第1項、第159條之5分別定有
    明文。本案認定事實所引用之證據，檢察官、被告及辯護人
    並未主張排除其證據能力，且迄於本院言詞辯論終結前均未
    表示異議，本院審酌本件引用之證據，並無證據證明係公務
    員違背法定程序所取得，亦無顯有不可信之情況與不得作為
    證據之情形，是以之作為證據係屬適當，故本案認定事實所
    引用本件卷證所有之證據，均認為有證據能力，合先敘明。
貳、有罪部分：
一、認定犯罪事實所憑證據與理由：
（一）證人甲○○、丙○○、丁○○、戊○○於原審之證述。其
      等均證稱：70年間確實有分配本案系爭之原本4筆土地，
      係3房一同分配，各房代表均有簽名，土地分3份，該次各
      房分得土地即已確定，各房內兄弟嗣後才再就各房取得之
      土地分配等語。足見被告乙○○宗親確於70年1月6日、85
      年3月14日2次協議分配本案系爭之原本4筆土地無誤。並
      足以證明被告乙○○明知伊僅係如事實欄所載土地之登記
      名義人，並無權擅自處分。
（二）本案玉城段1230、1231、1232、1238地號等土地：(1)玉城
      段1230地號土地，於69年重測前為同段126號，於39年5月
      10日登記予邱創木，於58年3月13日移轉登記予陳阿庚，5
      8年5月8日登記予甲○○、邱金洪（即乙○○）、邱創己
      各應有部分3分之1。(2)玉城段1231號土地，於69年重測前
      為同段126-5號、同段1238號重測前為126-6號、1232號重
      測前為同段126-7號，均係64年10月20日自原玉城段126號
      分割出。該4筆土地，於70年1月6日，由被告乙○○、案
      外人甲○○、邱創己為「立契約書人」，案外人邱裕發、
      丁○○、邱創贊、丙○○、戊○○為「兄弟同意人」訂有
      契約書，約定就本案系爭土地如該契約書附圖分為DI、FK
      、GJ三份，經抽籤後由被告乙○○取得G、J二筆土地；案
      外人邱創己取得F、K二筆土地；案外人甲○○取得D、I二
      筆土地，並於該契約書中明定「本契約之土地在未辦理過
      戶前乙○○、邱創己、甲○○任何一方不得將系爭土地抵
      押貸款。」。嗣本案前揭4筆土地，則分別分割如下：(1)
      玉城段1230地號土地，於71年2月11日分割出同段1230-1
      至1230-17地號、74年7月19日又分出之同段1230-18地號
      、78年1月27日分出同段1230-19至1230-22地號土地。(2)
      玉城段1231地號土地，於77年5月20日分割出同段1231-1
      地號土地。(3)玉城段1232地號土地，於85年6月13日分割
      出同段1232-1至1232-7地號土地。(4)玉城段1238地號土地
      ，於85年6月13日分割出同段1238-1至1238-3地號土地（
      以下就尚未分割前之玉城段1230、1231、1232、1238地號
      土地，均簡稱為本案4筆土地）。85年3月14日，被告乙○○及其宗親甲○○等人，再循70年1月6日各房所約定分得
      之土地，再就各房內各人分別協議取得：(1)大房部分：
      被告乙○○分得玉城段1232-4及1238-2地號2筆土地；
      案外人丁○○分得同段1232-1及1238地號2筆土地；案
      外人邱裕發分得同段1232-2及1238-1地號2筆土地；案
      外人戊○○分得同段1232-3及1238-3地號2筆土地。(2)二
      房部分：案外人丙○○分得玉城段1232-6地號土地；
      案外人庚○○取得同段1232-5地號土地等情，有協議紀錄
      、契約書、各該土地之土地登記簿、土地登記謄本、地籍
      圖謄本、異動資料分別在卷可稽。亦據證人即為被告乙○○等人辦理85年3月14日協議之代書鄭香得於臺灣花蓮地
      方法院92年度重訴字第35號民事事件審理到庭證述明確（
      參92年度重訴字第35號卷(三)第267頁至第270頁），業據原
      審依職權調取該事件全卷查核無訛。足以證明系爭土地係
      由家族協議登記為被告乙○○名義，並非被告乙○○個人
      所有之事實。
（三）本院90年度上更(一)字第14號民事判決。核與上揭證人甲○○等人之證詞相符。亦足以證明被告乙○○明知其僅係代
      表大房為登記名義人，而為受其同宗家族委託處理事務之
      人，在上開分配協議尚未辦理移轉登記前，無權處分上揭
      土地。
（四）證人陳月珍、張政煇、鄭靖璇、鄭佩怡及李秀華之證述。
      其等證稱與被告乙○○間並無真實買賣或借貸關係，而仍
      借用渠等名義，虛以「買賣」名義登記等事實。足以證明
      被告乙○○有如事實欄所載之使公務員登載不實之犯行。
（五）被告己○○、辛○○之供述。其等對確與被告乙○○並無
      真實買賣或借貸關係，而仍借用名義予被告乙○○就前揭
      玉城段等多筆土地為買賣或設定抵押登記，而使公務員登
      載不實之犯行坦承在卷。核與被告乙○○於本院之供述相
      符，堪信為實在，並足以證明如事實欄所載犯行。
（六）被告乙○○之供述。其於本院就如事實欄所載犯行坦承在
      卷，其自白核與事實相符而堪採信。並足以證明如事實欄
      所載犯行。
（七）綜上所述，被告等上開如事實欄所載犯行，事證明確，應
      予依法論科。
二、論罪科刑及上訴有無理由之認定：
（一）新舊法比較─刑法於95年7月1日修正公布施行，而有關新
      舊法之比較，應就罪刑有關之共犯、連續犯、累犯加重等
      暨其他法定加減原因（如身分加減）與加減例等一切情形
      ，綜其全部罪刑之結果而為比較（最高法院95年第8次刑
      事庭會議決議參照）。本件被告3人，於上揭刑法修正前
      所為先後多次使公務員登載不實文書犯行、被告乙○○多
      次出售及設定抵押之背信犯行，時間緊接，犯罪構成要件
      相同，顯係基於概括犯意而反覆為之，如依修正前刑法第
      56條之規定，雖為連續犯，應以一罪論，然依新法之規定
      ，已刪除連續犯之規定，則應分論併罰；又被告乙○○所
      犯連續使公務員登載不實文書罪、連續背信罪間，有方法
      目的結果之牽連關係，應僅論以較重之連續背信罪，然刑
      法第55條關於牽連犯之規定，亦同刪除，而應分論併罰；
      再者同法第41條第1項前段原規定：「犯最重本刑為5年以
      下有期徒刑以下之刑之罪，而受6個月以下有期徒刑或拘
      役之宣告，因身體、教育、職業、家庭之關係或其他正當
      事由，執行顯有困難者，得以1元以上3元以下折算1日，
      易科罰金。」，又依被告行為時之易科罰金折算標準，修
      正前罰金罰鍰提高標準條例第2條前段（現已刪除）規定
      ，就其原定數額提高為100倍折算1日，則本件被告行為時
      之易科罰金折算標準，應以銀元300元折算1日，經折算為
      新臺幣後，應以新臺幣900元折算為1日，修正後刑法第41
      條第1項前段則規定：「犯最重本刑為5年以下有期徒刑以
      下之刑之罪，而受6個月以下有期徒刑或拘役之宣告者，
      得以新臺幣1,000元、2,000元或3,000元折算1日，易科罰
      金。」。是經綜合比較修正前後之規定，自以修正前刑法
      之規定，較有利於行為人。
（二）核被告乙○○、辛○○、己○○所為，均係犯刑法第214
      條之使公務員登載不實罪；被告乙○○另犯刑法第342條
      第1項之背信罪。被告3人間，及被告乙○○與案外人李秀
      華、鄭靖璇、陳月珍、張政煇間，就使公務員登載不實罪
      ，分別有犯意聯絡及行為分擔，皆為共同正犯。被告乙○○先後多次背信犯行、被告3人多次共同使公務員登載不
      實犯行，均時間緊接，觸犯基本構成要件相同之罪名，依
      其情節，顯係出於概括之犯意反覆為之，均為連續犯，均
      應依修正前刑法第56條之規定各以1罪論，並加重其刑。
      被告乙○○就連續使公務員登載不實罪，與連續背信罪2
      罪間，有方法結果之牽連關係，應從較重之連續背信罪處
      斷。檢察官雖未就被告所為犯罪事實三之被告乙○○使公
      務員登載不實部分提起公訴，惟檢察官就犯罪事實一部起
      訴者，其效力及於全部，且此部分既經檢察官函請併辦，
      本於審判不可分之原則，本院自應併予審究。
（三）本件檢察官以被告乙○○就其私人所有之玉里鎮○○段第
      544地號土地亦以假買賣、假抵押權方式處分，此事實雖
      未在起訴範圍，但與起訴部分有連續犯之裁判上一罪關係
      ，應為起訴效力所及，原審就此部分漏未判決；且被告苟
      煥信與己○○就通謀虛偽買賣部分與被告乙○○曾為沙盤
      推演，書立掩飾犯行之協議書，故就背信罪部分辯稱不知
      ，不符常理，原審就此部分不另為無罪諭知部分並無理由
      ；又被告等人明知土地業經判決確定應移轉登記予債權人
      ，在未執行前，逕行移轉登記，顯與法條規定應受強制執
      行之際相符，原審認被告等所為未犯毀損債權罪，尚有未
      當；且被告等犯後態度不佳，認原審量刑過輕等為由提起
      上訴。被告乙○○原以否認部分犯行提起上訴，其後於本
      院審理中已坦承犯行，僅以原審判決事實一(一)、(二)部分與
      其他部分並非連續犯關係，且已罹追訴權時效，並以已與
      告訴人等達成和解為由，請求從輕量刑；被告苟煥信、己○○亦以均已坦承犯行，故請求從輕量刑為由提起上訴。
      經查，檢察官上訴理由所述之被告乙○○私人所有之玉里
      鎮○○段第554地號，並非系爭登記為被告乙○○名義之
      家產，且檢察官亦未舉證證明被告有何假買賣及設定假抵
      押之證據，而原審認定被告等不另為無罪諭知部分，並未
      有何違反法令之處 (詳後敘)，且檢察官亦未另提出新證
      據，足以證明被告苟煥信與己○○2人明知被告乙○○家
      族分產情形，而確係犯背信罪，而原審就被告苟煥信、己○○所量處之刑度亦稱妥適，故檢察官上開部分上訴及被
      告苟煥信、己○○之上訴均並無理由。至被告乙○○原否
      認背信罪犯行部分雖不可採，惟其後已坦承犯行，且就原
      審犯罪事實一(一)(二)部分，本院認其犯罪時間與犯罪事實一
      (三)相距15年左右，難認其間係基於概括犯意所為 (詳後敘
      )，故認犯罪事實一(一)(二)部分與犯罪事實一(三)部分並非連
      續犯之裁判上一罪關係，且被告乙○○於本院亦已與告訴
      人達成和解，並依約賠償損害及移轉系爭土地所有權登記
      ，並經告訴人共同訴訟代理人陳報在卷，此部分係原審未
      及審酌之處，故原審就被告乙○○部分既有上開所述未洽
      部分，自應由本院撤銷改判。
（四）爰審酌被告乙○○並無前科紀錄，素行尚佳，惟身為長孫
      ，又受託於家族宗親管理祖產，竟擅自加以處分，損害其
      他宗親權益，造成多年訟爭，確有不該，並其犯罪手段、
      目的、動機等，原應量處重刑，惟其於本院已就如事實欄
      所載犯行均坦承在卷，且於本院審理期間亦已儘力與告訴
      人等人達成和解（本院97年度上更(一)字第8號民事和解筆
      錄）、賠償損害、將系爭土地依協議內容完成登記，依此
      認定被告乙○○對其犯行已有深切之悔意，其犯罪後態度
      尚佳，再參以被告年歲已大，並身罹疾病，告訴人亦請求
      從輕量刑等一切情狀，量如主文第二項所示之刑。且中華
      民國九十六年罪犯減刑條例自96年7月16日施行，本案被
      告乙○○所犯之罪，時間俱在96年4月24日以前，符合減
      刑之條件，爰依上開條例第2條第1項第3款之規定，就其
      宣告刑予以減刑2分之1，並諭知減得之刑之易科罰金折算
      標準。再經審酌被告前未曾犯罪，有臺灣高等法院被告全
      國前案紀錄表可稽，被告所為雖已對文書之正當性造成破
      壞，並致被害人等人因多年訟爭而無法安心，惟其嗣後既
      已儘力彌補損害，將祖產依原所規劃分產方式處理，並賠
      償告訴人、被害人等損害，並與相關之家族成員達成和解
      ，告訴人亦委請訴訟代理人表示願給予被告緩刑之宣告，
      故本院認被告乙○○經此科刑之教訓後，應已知所警惕而
      無再犯之虞，認只須為刑之宣告，即足以策其自新，因認
      本件被告乙○○如主文第二項之刑之宣告以暫不執行為適
      當，爰併為緩刑3年之宣告。
（五）至被告苟煥信、己○○部分原審依法量處之刑度並為減刑
      及諭知易科罰金之諭知，均尚稱妥適。惟被告苟煥信、己○○前亦均未曾犯罪，有臺灣高等法院被告全國前案紀錄
      表可稽，被告等所為雖均係對文書之正當性造成破壞，並
      致被害人等人因多年訟爭，惟其2人既係受人所託，惡性
      尚非重大，且嗣後同案被告乙○○已與告訴人等達成和解
      ，告訴人等人亦已原諒被告等犯行，委請訴訟代理人表示
      願給予被告緩刑之宣告，故本院認被告苟煥信、己○○2
      人經此科刑之教訓後，亦應已知所警惕而無再犯之虞，認
      只須為刑之宣告，即足以策其自新，因認被告2人原所宣
      告，以暫不執行為適當，爰均併為緩刑2年之宣告。
三、不另為無罪之諭知部分：
（一）公訴及移送併辦意旨略以：
  １、被告乙○○於91年3月18日，以登記於其名下玉城段1230
      、1232、1232-2、1232-4、1232-5、1232-6、1232-7、1
      2 38-1、1238-2應有部分3分之1設定抵押權300萬予被告
      苟煥信。同日另以玉城段1232-1、1232-3、1238、1238-
      3號土地應有部分3分之1共同設定抵押權300萬予被告辛○○；於92年6月5日，以登記於其名下玉城段1232-4應有部
      分3分之1，設定抵押權300萬元予被告辛○○；於91年3
      月18日將登記於其名下之玉城段1232-5、1232-6、12 30
      、1232、1232-7、1232-4、1238-2、1232-2、1238-1地號
      土地應有部分3分之1，以買賣為原因移轉登記予被告己○○之行為，被告辛○○、己○○係與被告乙○○共同涉犯
      刑法第342條第1項之背信罪嫌。
  ２、被告乙○○於91年3月18日將玉城段1232-1、1238、1232-
      3、1238-3等4筆土地設定抵押權予被告辛○○，被告乙○○與辛○○2人係共同涉犯刑法第356條之毀損債權罪嫌。
  ３、被告乙○○與案外人鄭靖璇、李秀華謀議後，與知情之案
      外人陳月珍與張政煇，將玉璞段891、892地號土地及該土
      地上建物即花蓮縣玉里鎮○○路○段158號2層樓房屋，委
      請不知情之代書李春蓮於91年4月23日，以不實之「買賣
      」為原因，移轉登記予陳月珍，再於91年5月10日，以不
      實之「買賣」為原因，由陳月珍移轉登記予張政煇，被告
      乙○○與案外人鄭靖璇等人係共同涉犯刑法第356條之毀
      損債權罪嫌等語。
（二）按犯罪事實應依證據認定之，無證據不得認定犯罪事實，
      刑事訴訟法第154條第2項定有明文。次按認定犯罪事實所
      憑之證據，雖不以直接證據為限，間接證據亦包括在內；
      然而無論直接或間接證據，其為訴訟上之證明，須於通常
      一般之人均不致有所懷疑，而得確信其為真實之程度者，
      始得據為有罪之認定，倘其證明尚未達到此一程度，而有
      合理之懷疑存在時，事實審法院復已就其心證上理由予以
      闡述，敘明其如何無從為有罪之確信，因而為無罪之判決
      ，尚不得任意指為違法；又認定不利於被告之事實，須依
      積極證據，苟積極證據不足為不利於被告事實之認定時，
      即應為有利於被告之認定，更不必有何有利之證據（最高
      法院76年台上字第4986號、30年上字第816號判例參照）
      。再按刑法第356條之毀損債權罪，以債權人業已取得執
      行名義為前提要件，亦即指已有強制執行名義，得以公力
      執行而未執行之際，或雖已開始執行而未完畢者而言，且
      不以經實體裁判為限，僅須債權人對債務人取得強制執行
      法第4條所列之執行名義為已足（參臺灣高等法院臺中分
      院88年度上易字第1235號、臺灣高等法院高雄分院93年度
      上易字第103號判決）；末按被上訴人既持有判令上訴人
      應辦理所有權移轉登記之確定判決，原得依強制執行法第
      130條之規定單獨向地政機關申請辦理登記，此觀土地登
      記規則第18條、第26條第2項之規定自明。執行法院對此
      確定判決，除依強制執行法第130條發給證明書外，並無
      開始強制執行程序之必要（最高法院49年台上字第1225號
      民事判例參照）。
（三）經查：
  １、本案被告乙○○與其宗親間就本案系爭土地4筆有析產爭
      議，系爭土地嗣後又陸續分割，被告乙○○又係本於大房
      代表而與其他房為共有之登記，其間又經4次分產協議，
      故而縱令係同宗兄弟亦未必全然清楚明瞭（參原審卷(一)第
      367頁、原審卷(二)第25頁），而被告辛○○、己○○與被
      告乙○○僅係姻親或朋友關係，即令與被告乙○○有共同
      以虛偽登記方式移轉所有權及設定抵押權，亦不能僅執此
      即謂被告苟煥信、己○○確實知悉被告乙○○僅係大房代
      表，且各房間早已有分產協議，而被告乙○○前揭移轉及
      設定抵押權之行為，係違背宗親之委託而為背信之舉。況
      民間一般以人頭登記財產原因多端，本案涉及土地多筆、
      宗親人數眾多，若被告乙○○未明確告知箇中原由，被告
      辛○○、己○○顯難確實知悉。又本案除被告辛○○、己○○出名登記之土地登記資料外，並無其他積極證據足以
      證明被告辛○○、己○○確實知悉被告乙○○之背信犯行
      ，而借名登記係為損害其他宗親之權益，自不能僅憑借名
      登記行為，即遽行推論被告辛○○、己○○此部分之犯行
      。是本罪疑唯輕之法則，自應為被告辛○○及己○○有利
      之認定。而此共同背信部分，既經檢察官起訴認與前揭被
      告辛○○及己○○使公務員登載不實有罪部分，係具牽連
      犯之裁判一罪關係，爰均不另為無罪之諭知。
  ２、本案關於被告乙○○、辛○○涉犯刑法第356條之毀損債
      權罪部分：檢察官起訴認被告乙○○、辛○○涉犯共同毀
      損債權罪，主要係以被告乙○○將設定抵押權予被告苟煥
      信之土地中，其中玉城段1232-1、1238、1232-3、1238-3
      等4筆土地，業於91年1月23日經本院以90年度上更(一)字第
      14號判決，命被告乙○○應將玉城段1232-1、1238號土地
      所有權應有部分3分之1移轉登記予告訴人丁○○；將玉城
      段1232-3、1238-3號土地所有權應有部分3分之1移轉登記
      予告訴人戊○○確定為主要論據。惟上開本院90年度上更
      (一)字第14號之判決，既係判令被告乙○○應辦理所有權移
      轉登記之確定判決，依前揭說明，本得由告訴人丁○○、
      戊○○持上開確定判決單獨申請登記，並無開始強制執行
      程序之必要，其等所為核與上開犯罪之構成要件不符，故
      此部分原亦應為無罪之諭知，惟檢察官起訴既認與上開有
      罪部分有裁判上一罪關係，爰不另為無罪之諭知。
  ３、又檢察官移送併辦認被告乙○○涉犯毀損債權罪，主要仍
      係以被告乙○○已受前揭本院90年度上更(一)字第14號確定
      判決，及證人丁○○、戊○○、丙○○、甲○○及案外人
      庚○○另於91年4月30日向臺灣花蓮地方法院提出假扣押
      聲請，經該院於91年5月16日以91年度裁全字第281號裁定
      准許：丁○○以40萬元或等值之花蓮區中小企業銀行無記
      名可轉讓定期存款單，為被告乙○○供擔保後，得對於被
      告乙○○之財產，在1,171,500元之範圍內，予以假扣押
      ；戊○○以40萬元或等值之花蓮區中小企業銀行無記名可
      轉讓定期存款單，為被告乙○○供擔保後，得對於被告乙○○之財產，在1,178,100元之範圍內，予以假扣押；庚○○以12萬元或等值之花蓮區中小企業銀行無記名可轉讓
      定期存款單，為被告乙○○供擔保後，得對於被告乙○○
      之財產，在123,200元之範圍內，予以假扣押；丙○○以4
      1萬元或等值之花蓮區中小企業銀行無記名可轉讓定期存
      款單，為被告乙○○供擔保後，得對於被告乙○○之財產
      ，在419,100元之範圍內，予以假扣押。甲○○以50萬元
      或等值之花蓮區中小企業銀行無記名可轉讓定期存款單，
      為被告乙○○供擔保後，得對於被告乙○○之財產，在1,
      490,500元之範圍內，予以假扣押之裁定，而仍將玉璞段
      891、892地號土地及該土地上建物即花蓮縣玉里鎮○○路
      ○段158號2層樓房屋，移轉登記予陳月珍、張政煇為主要
      論據。惟上揭本院以90年度上更(一)字第14號確定判決，係
      就特定土地判令被告乙○○應辦理所有權移轉登記之確定
      判決，已如前述，縱被告乙○○移轉其他自己財產，亦不
      足生損害於該判決之債權人丁○○及戊○○，是難認被告
      乙○○就此有何損害債權人債權之意圖；至證人丁○○等
      人所聲請之臺灣花蓮地方法院91年度裁全字第281號假扣
      押裁定，係91年5月16日始裁准成立，業據原審依職權調
      取該院91年度裁全字第281號全卷查核無訛，被告乙○○
      移轉前開土地、建物予陳月珍、張政煇既在假扣押裁定之
      執行名義成立前，依前揭說明，亦難謂係該條所謂「將受
      強制執行之際」。是此部分被告乙○○亦難謂有何毀損債
      權之犯行，惟檢察官起訴及移送併辦意旨，既均認此部分
      與本案上揭被告乙○○有罪部分，有牽連犯之裁判上一罪
      關係，公訴部分爰不另為無罪之諭知，移送併案審理部分
      ，既經認定與前開有罪部分無裁判上一罪關係，本院自無
      從審理，附此敘明。
參、免訴部分─
一、公訴意旨略以：被告乙○○明知其係代表家族中大房為祖產
    之登記名義人，為受其同宗家族之委託處理事務之人，在家
    族有關家產分配協議尚未辦理移轉登記前，竟意圖為自己不
    法利益及損害本人利益、使公務員登載不實之概括犯意，連
    續以下列方法處分、設定他項權利於原受其他宗親委託而登
    記在其名下土地之應有部分而為背信、使公務員登載不實之
    犯行：
（一）於72年5月28日，以登記於其名下之玉城段1238號土地應
      有部分3分之1設定抵押權150萬予黑松公司。又於72年8月
      2日，將登記於其名下之玉城段1232號土地應有部分3分之
      1，就原72年5月28日設定抵押部分，以增加抵押權擔保物
      方式設定予黑松公司。
（二）於73年6月30日，將其名下玉城段1231、1232、1238號土
      地應有部分3分之1設定抵押權270萬予黑松公司。
二、按犯最重本刑為3年以上10年未滿有期徒刑之罪者，10年內
    未起訴，追訴權消滅。前項期間自犯罪成立之日起算。但犯
    罪行為有繼續之狀態者，自行為終了之日起算。修正前刑法
    第80條第1項第2款、第2項定有明文。而案件若時效已完成
    者，應諭知免訴之判決，刑事訴訟法第302條第3款亦定有明
    文。
三、本件檢察官起訴之上開犯罪時間分別為72年及73年，與事實
    欄犯罪事實一（一）所載之87年所犯之罪，相隔約為15年，
    實難認其間有何基於概括犯意之情形，故而檢察官以與犯罪
    事實欄所認定之事實一部分有刑法修正前連續犯之裁判上一
    罪關係提起公訴，應有誤解，上開2部分應認係獨立犯行。
    而本件係於91年5月10日始由告訴人甲○○等人提出告訴，
    有卷附告訴狀影本可稽，被告乙○○所涉犯又係最重本刑為
    5年以下有期徒刑之罪，且比較新舊法結果應係適用修正前
    刑法第80條之規定，則其追訴權時效為10年。本件行為時距
    提起告訴時既已逾10年，其追訴權時效已完成，依上揭規定
    所示，自應為免訴之諭知。
四、原審未查，於此部分認被告乙○○亦犯背信及偽造文書罪行
    ，予以論罪科刑，尚有未洽，自應由本院撤銷改判，並為免
    訴之諭知。
據上論斷，應依刑事訴訟法第368條、第369條第1項前段、第364
條、第299條第1項前段、第302條第3款，刑法第2條第1項前段、
第214條、第342條第1項、第74條第1項第1款，修正前刑法第80
條第1項第2款、第2項、第28條、第55條、第56條、第41條第1項
前段，罰金罰鍰提高標準條例第1條前段、修正前罰金罰鍰提高
標準條例第2條，現行法規所定貨幣單位折算新臺幣條例第2條，
中華民國九十六年罪犯減刑條例第2條第1項第3款、第7條、第9
條，判決如主文。
本案經檢察官朱秋菊到庭執行職務。
中    華    民    國    98    年    9     月    17    日
                    刑事庭審判長法  官  何方興
                                法  官  林德盛
                                法  官  王紋瑩
以上正本證明與原本無異。
本件不得上訴。
中    華    民    國    98    年    9     月    17    日
                                書記官  李芸宜
附錄本判決論罪引用之主要法律條文：
刑法第214條
明知為不實之事項，而使公務員登載於職務上所掌之公文書，足
以生損害於公眾或他人者，處3年以下有期徒刑、拘役或5百元以
下罰金。
刑法第342條
為他人處理事務，意圖為自己或第三人不法之利益，或損害本人
之利益，而為違背其任務之行為，致生損害於本人之財產或其他
利益者，處5年以下有期徒刑、拘役或科或併科1千元以下罰金。
前項之未遂犯罰之。


司法院資訊處製作；財團法人民間司法改革基金會備份。
